【裁判字號】    96,上,368
【裁判日期】    970722
【裁判案由】    損害賠償
【裁判全文】
臺灣高等法院臺中分院民事判決      96年度上字第368號
上  訴  人  甲○○
訴訟代理人  駱威文律師
被 上訴 人  己○○○
            丙○○
            庚○○
            丁○○
            乙○○
            戊○○
共      同
訴訟代理人  邱天一律師
上列當事人間因過失致死案件，經被上訴人向原審刑事庭提起損
害賠償之附帶民事訴訟，上訴人不服台灣台中地方法院96年度訴
字第2140號中華民國96年10月22日第一審判決，提起上訴，本院
於97年7月8日言詞辯論終結，判決如下：
    主  文
原判決除確定部分外，關於命上訴人給付被上訴人己○○○於超
過新台幣壹佰拾玖萬陸仟貳佰柒拾伍元及其利息部分暨該部分
假執行之宣告並訴訟費用之裁判均廢棄。
上廢棄部分被上訴人己○○○在第一審之訴及假執行之聲請駁回
。
其餘上訴駁回。
第一、二審訴訟費用除確定部分外由上訴人負擔百分之八十九，
餘由被上訴人己○○○負擔。
    事實及理由
一被上訴人起訴主張：上訴人於民國（下同）95年10月18日下午
  4時55分許，駕駛車牌號碼8V-5553自用小客車，沿台中縣清水
  鎮○○路○○道由西往東方向行駛，行經上開迴轉道與鰲峰路
  之交岔路口時，本應注意依路口立有「讓」之交通標誌（前有
  幹道）減速慢行，作隨時停車之準備，並應注意左側有無來車
  之車前狀況，隨時採取必要之安全措施，而依當時天候晴、日
  間自然光線、路面柏油、乾燥、無缺陷、無障礙物、視距良好
  ，又無不能注意之情事，竟疏未注意減速慢行，作隨時停車之
  準備，並注意上開車前狀況，即貿然駛入該交叉路口，撞擊當
  時騎行機車之被害人楊杭州，機車被撞擊刮地痕長達10.6公尺
  ，人被撞飛至鰲峰路（10米道路）之另外一端而墜地，致楊杭
  州受有胸部外傷合併左側肋骨骨折與血氣胸、右側橫隔膜破裂
  、肝臟撕裂傷合併腹內出血、右大腿骨骨折與骨盆骨折等傷害
  。嗣雖經送醫急救，惟仍於95年10月21日上午6時14分許不治
  身亡。被害人楊杭州因上訴人之不法侵害致死，被上訴人己○
  ○○係被害人之配偶，其餘被上訴人丙○○、庚○○、丁○○
  、乙○○、戊○○係被害人楊杭州之子女，被上訴人依侵權行
  為之法律關係請求，上訴人依法應對被上訴人6人負損害賠償
  責任。聲明上訴人應分別給付被上訴人己○○○新台幣（下同
  ）2,099,364元；被上訴人丙○○550,000元；被上訴人庚○○
  550,000元；被上訴人丁○○550,000元；被上訴人乙○○550,
  000元；被上訴人戊○○550,000元，及自起訴狀繕本送達上訴
  人之翌日起至清償日止按週年利率百分之五計算之利息。而關
  於本件損害賠償之計算，被上訴人6人業已獲強制汽車責任保
  險理賠新臺幣（下同）1,528,050元，每人領取254,675元，被
  上訴人就損害賠償額之計算，同意予以扣除。被上訴人提出損
  害賠償，其計算方式如下：
  1.被上訴人己○○○部分：2,099,364元。
  (1)醫療及殯葬費用共624,216元：被害人楊杭州受傷經送醫急
    救後，仍於95年10月21日上午6時14分許不治身亡，被上訴
    人己○○○為楊杭州支出醫療費用29,409元（因有受領強制
    汽車責任保險醫療給付28,050元，故請求金額減縮為1,359
    元）及殯葬費622,857元。
  (2)扶養費725,148元：被上訴人己○○○係被害人楊杭州之配
    偶，依民法第1116條之1規定，被害人對其負法定扶養義務
    。而被上訴人己○○○為32年1月20日出生，於系爭事故發
    生當時為63歲，依內政部統計94年度臺閩地區（女性）簡易
    生命表所示，63歲平均餘命21.28，及依行政院主計處平均
    每人民間消費支出計算，94年平均每年每人民間支出305,60
    0元，扣除中間利息，以及尚有五名子女為法定扶養義務人
    ，上訴人應給付之扶養費為725,148元。
  (3)非財產上之損害（即慰撫金）1,000,000元：被害人楊杭州
    為被上訴人己○○○之配偶，二人結髮多年感情甚篤，竟因
    上訴人之過失，致被害人身受重傷，被上訴人親賭被害人歷
    經治療過程被害人身心之煎熬與折磨後，仍無法挽回其性命
    而撒手人寰，被上訴人精神上之悲慟、家庭破碎，哀痛欲絕
    ，身心所受鉅創實難以平復，爰依法請求上訴人賠償1,000,
    000元之慰撫金。
  (4)以上合計上訴人應給付被上訴人己○○○2,349,364元，扣
    除強制汽車責任保險死亡給付之250,000元後，計為2,099,
    364元。
  2.上訴人丙○○、庚○○、丁○○、乙○○、戊○○各為550,
    000元：被害人楊杭州為被上訴人丙○○、庚○○、丁○○
    、乙○○、戊○○等人之父，因上訴人之行為，被上訴人等
    人蒙受喪父之慟，精神上遭受極大打擊及痛苦，爰請求慰撫
    各800,000元，扣除強制汽車責任保險死亡給付之各250,000
    元後，被上訴人等人各得請求550,000元。
二上訴人抗辯：
  (一)依台中縣警察局道路交通事故初步分析研判表指出「被害人
    涉嫌行經無號誌交岔路口未減速慢行」，顯見被害人楊杭州
    實有違反交通規則行為，對於本次車禍發生及損害，楊杭州
    與有過失至為明顯，被上訴人等人所請求金額，即有減少之
    必要。
  (二)對己○○○請求之醫療費用不爭執。惟就殯葬費用部分，最
    高法院92年台上字第1427號判決指出「殯喪費為收殮及埋葬
    費用，其賠償範圍應以實際支出之費用，並斟酌被害人當地
    之習俗、被害人之身分、地位及生前經濟狀況決定之。」亦
    即，殯葬費用支出以必要為限，如非屬必要支出，即應剔除
    。而被上訴人稱為死者處理後事計花費逾620,000元，但除
    大甲鎮公所於95年11月4日開立之規費繳款單7,300元屬公文
    書可認為真正外，其餘均屬私文書，上訴人否認真正，被上
    訴人應再行舉證支出費用。再者，即使被上訴人能舉證起訴
    狀後附之收據為真正，惟就被上訴人提出殯葬費支出明細表
    中，參酌前開最高法院判決意旨，則第6項、第17項至22項
    、第24項至34項等，均非屬必要支出之殯葬費用。
  (三)按「夫妻之一方因交通事故死亡時，他方自得依民法第192
    條第2項規定，向加害人請求扶養費損害賠償，但依民法第
    1117條規定，仍須以不能維持生活者為限，始得請求加害人
    賠償。」最高法院87年台上字第2727號判例可資參照。上開
    實務見解揭示，夫妻之一方因事故死亡，他方如欲向加害人
    求償，須以不能維持生活為限。被上訴人要求上訴人賠償扶
    養費用，即有舉證其因楊杭州死亡而陷於「不能維持生活」
    必要。又被上訴人提出行政院主計處平均每人每年消費支出
    作為損害賠償基準，卻與實務往例計算方式有違，實務向以
    所得稅法每年扶養親屬寬減額計算之，並不採認主計處平均
    每人每年消費支出之計算方法。而依高等法院94年度重上字
    第119號判決之見解，如被上訴人主張依主計處每人每年消
    費支出方式計算賠償基準，則必須被上訴人年收入超過300,
    000元始屬可能，被上訴人如欲以行政院主計處消費支出計
    算賠償金額，非但與現行實務見解計算方式不合，亦未舉證
    說明其年收入超過300,000元，被上訴人所請，實屬無由。
  (四)慰撫金請求應依兩造身分，地位斟酌之。被上訴人等人所請
    ，實屬過高，應酌減之。並聲明被上訴人之訴駁回。
三本件第一審對被上訴人之請求，判決部分勝訴，部分敗訴，並
  就勝訴部分附條件宣告假執行。上訴人就其敗訴部分聲明不服
  ，求為廢棄並聲明上訴人給付被上訴人己○○○部分於超過24
  7,793元及命給付丙○○、庚○○、丁○○、乙○○、戊○○
  部分廢棄。被上訴人則求為判決駁回上訴。
四本件事實理由及本院對於兩造攻擊防禦方法之意見及法律上意
  見，除本判決書記載者外，其餘均與第一審判決書記載相同，
  茲引用之。
五上訴人提起上訴主張：
  (一)請轉送台灣省車輛行車事故鑑定覆議委員會覆議：
    台中縣警察局道路交通事故初步分析研表」關於楊杭洲肇事
    原因欄，係記載為「涉嫌行經無號誌交岔路口未減速慢行」
    ，是楊杭洲不無違反道路交通安全規則第93條第1項第2款、
    第94條第3項規定之嫌。楊杭洲係領有身心障礙手冊之老人
    ，該手冊之「障礙類別」欄載為「肢障」；「障礙等級」欄
    載為「中度」；其駕駛之車輛卻為普通重型機車，而非殘障
    特製車，故伊駕駛普通重型機車，亦有肇事因素。蓋依道路
    交通安全規則第114條第4款規定，汽車駕駛人有患病影響安
    全駕駛者，不得駕駛（依該規則第2條第2項第1款規定，所
    謂汽車者，包括機器腳踏車）。縱不將身心障礙者視為「患
    病」，然舉輕以明重，身心障礙者未以殘障特製車為駕駛，
    而以普通汽車為駕駛，當然於安全有所影響，尤應在上開規
    定之禁止之列。楊杭洲係駕照逾有效期限駕車，業經台中縣
    警察局逕行舉發，此有台中縣警察局對其在本案之上開違規
    事實，所開出之舉發違反道路交通管理事件通知單可稽，有
    違反道路交通管理處罰條例第22條第1項第7款規定之情事。
    基上所述，楊杭洲之上開行為亦為肇事因素，台灣省台中縣
    區車輛行車事故鑑定委員會之原鑑定意見竟謂楊杭洲無肇事
    因素云云，顯有違誤，爰此聲請覆議。
  (二)請將本件囑託逢甲大學車輛行車事故鑑定研究中心鑑定：
    楊杭洲涉嫌行經無號誌交岔路口未減速慢行，已如前述。為
    求明瞭，實有送請逢甲大學利用３Ｄ碰撞模擬軟體ＰＣ－Ｃ
    ＲＡＳＨ針對兩車撞擊之後相對位置與事故現場圖進行比對
    ，以鑑定楊杭洲之車速之必要。此在本院95年度上字第299
    號、94年度上易字第255號民事判決，已有採行如此鑑定之
    前例，殊較符科學精神，而能真正發現真實，洵為可取。
  (三)被上訴人己○○○（楊杭洲之配偶）並無向楊杭洲請求扶養
    費之權利；縱認得請求，原判決所准之金額亦屬過高，應予
    大幅核減：
  1.楊杭洲係中度肢障老人，已見前述，而被上訴人己○○○係
    楊杭洲之配偶，身心健全，當應對楊杭洲負扶養義務，豈有
    由中度肢障之配偶楊杭洲，對身心健全之己○○○支付扶養
    費之理，由此可見，原判決遽認己○○○對楊杭洲有請求扶
    養費之權利云云，實屬違誤。按受扶養權利者為配偶時，雖
    不以無謀生能力為必要，但仍須以「不能維持生活」為限，
    民法第1116條之1及第1117條定有明文（最高法院87年度台
    上字第2727號判決要旨參照）。而以目前社會及經濟狀況言
    ，一般人能維持生活為常態，不能維持生活為變態，故被上
    訴人己○○○自應就其不能維持生活之事實，負舉證責任（
    台灣高等法院95年度上字第1050號判決參照）。是縱認己○
    ○○得請求楊杭洲支付扶養費，惟其既未能就自己確有不能
    維持生活之事實，舉證以實其說，原判決即認其有扶養費請
    求權，不無率斷之嫌。
  2.台灣高等法院於今年曾著有兩則判決，認謂請求扶養費之人
    能以自己財產或收入（縱使不穩定）維持生活，即無受扶養
    之權利（95年度上字第1050號、95年度上易第496號判決參
    照）。通觀原審全卷，未見己○○○之稅務電子閘門財產所
    得調件明細表，其餘被上訴人則有之。是請調閱列印之，以
    明己○○○之財產狀況。又楊杭洲係中度肢障老人，本無工
    作能力與收入，自無支付配偶扶養費之可能。惟按原判決所
    判，楊杭洲應每年支付己○○○扶養費新台幣（下同）五萬
    餘元；即每月四千多元；顯與事理不合。蓋扶養之程度，應
    按受扶養權利者之需要，與負扶養義務者之經濟能力及身分
    定之；又因負擔扶養義務而不能維持自己生活者，免除其義
    務，但扶養權利者為直系血親尊親屬或配偶時，減輕其義務
    ；民法第1119、1118條定有明文。準此，縱認得不近人情，
    強令中度肢障之老邁配偶楊杭洲支付扶養費，亦應適用前開
    民法相關規定，免除其義務或大幅減輕之。
  3.台灣高等法院96年度重訴字第1號判決著謂：「參酌張鳴鐸
    生前於創奇企業有限公司工作，93年度之薪資收入為28萬元
    ，此外並無其他所得及財產，有稅務電子閘門財產所得調件
    明細表在卷可稽，並參酌個人綜合所得稅扶養親屬寬減額為
    每年7萬4000元，原告丙OO主張每月扶養費各以2萬元計算，
    尚屬過高，應核減為每年7萬4000元」；同院96年度訴字第
    62號判決易以上開寬減額為計算賠償扶養費之依據；從而，
    原判決以行政院主計處公布94年度平均每年每人消費支出30
    5,600元為計算楊杭洲應支付之扶養費用依據，顯屬過高，
    況楊杭洲係中度肢障而無工作能力與收入之老人，遠遜於前
    開判決案例中之有工作收入之被害人，相差懸殊，故縱認得
    強令楊航洲支付扶養費，尤應以個人綜合所得稅扶養親屬寬
    減額再予大幅刪減為計算依據。
  (四)原判決所准之慰撫金過高：
    上訴人認被上訴人己○○○請求慰撫金600,000元為相當；
    被上訴人丙○○、庚○○、丁○○、乙○○、戊○○各請求
    慰撫金400,000元為相當，逾此部分所為請求，殊屬過高，
    不應准許。
  (五)綜上所述，被上訴人己○○○所請求之扶養費賠償，應全數
    不准，而其慰撫金之請求金額應減為600,000元，故伊僅得
    請求上訴人賠償750,261元（計算式：1,875,409－725,148
    －400,000＝750,261）；其餘被上訴人之慰撫金額則各應減
    為400,000元，故其餘被上訴人各僅得請求上訴人賠償145,
    325元（計算式：545,325－400,000＝145,325），逾此所為
    請求，為無理由，應予駁回。原審就超過上開應准許部分，
    為上訴人敗訴之判決，自有未洽。至楊杭洲與有過失，已如
    前述，故應依民法第217條第1項規定，減輕上訴人賠償金額
    十分之五。嗣於本院言詞辯論期日，更正上訴聲明：上訴人
    給付被上訴人己○○○於超過247,793元及給付丙○○等五
    人全部廢棄，廢棄部分被上訴人在第一審之訴駁回。
六被上訴人於本院辯稱：
  (一)依據「車輛行車事故鑑定及覆議作業辦法」第15條第3項：
    「鑑定覆議意見如維持原鑑定意見，則鑑定覆議意見得以同
    意鑑定意見表示之」，本件上訴人聲請覆議，依據台灣省車
    輛行車事故覆議鑑定委員會97年4月1日覆議字第0976201141
    號函，經該會第2218次會議依卷附調查跡證資料研議結論，
    「照原鑑定意見」，依上開規定，此鑑定意見本屬適法，上
    訴人指摘本件覆議鑑定屬未盡之鑑定云云，顯屬無理。
  (二)本件並無再送交通大學運輸科學與管理學系鑑定之必要：
  1.本件事故於95年10月發生迄今已逾一年六個月，在96年4月
    刑事審理程序時，即已移送台灣省台中縣區車輛行車事故鑑
    定委員會鑑定，鑑定結果上訴人為肇事原因，被上訴人無肇
    事因素，上訴人於刑事程序與原審均未對該鑑定結果表示異
    議，卻於本件上訴時覆議，覆議結果維持原鑑定意見，竟又
    聲請向交通大學等鑑，其意圖延滯訴訟，昭然若揭。
  2.實則上訴人在聲請本件覆議前，另曾聲請向逢甲大學鑑定，
    但為該大學拒絕受理，已延宕本件訴訟之進行。今已有公正
    權威之車輛事故鑑定委員會及覆議委員會先後作成二份鑑定
    意見，實無再另行委託其他學術單位鑑定之必要，否則訴訟
    程序一再因上訴人恣意聲請調查證據而延滯，對於被上訴人
    無異二度傷害。
  3.上訴人以被害人楊杭洲領有身心障礙手冊，將其視同為「患
    病」而主張楊杭洲不能駕駛汽機車，除與本件肇事因素毫無
    關聯外，其將患病與身心障礙以所謂「舉輕明重」方式，無
    異歧視身心障礙者，殊屬不該，實則被害人楊杭洲係雙腳稍
    有長短不一之情形，無礙於騎乘機車，亦無須騎乘上訴人所
    謂特製車，上訴人應舉證證明為何肢障即須騎乘特製車。
  (三)按「夫妻互負扶養之義務，其扶養義務之順序與直系血親卑
    親屬同」、「被害人對於第三人負有法定扶養義務者，加害
    人對於該第三人亦應負損害賠償責任」民法第1116條之1、1
    92條第2項分別定明文，上訴人以「楊杭洲係中度肢障老人
    ，豈有中度肢障之配偶楊杭州，對身心健全之己○○○支付
    扶養費之理」云云，又係充滿歧視身心障礙者之詞，試問有
    何法條規定身心障礙者可不適用1116條之1之規定？依民法
    第192條第2項以被害人對第三人負法定扶養義務者，加害人
    對該第三人即應負損害賠償責，此與被害人是否為身心障礙
    完全無涉，又己○○○並無工作年齡已屆65歲 (32年1月20
    日出生)，難以求職謀生，又無其他收入，不能維持生活，
    自有受被害人楊杭洲扶養之權利。
  (四)上訴人主張原審判決所准慰撫金過高部分，本件肇事責任全
    因上訴人所致，上訴人之加害行為造成被害人死亡，被上訴
    人莫不哀慟欲絕，上訴人車禍發生迄今，從未誠心誠意向被
    上訴人悔過致歉，一再以延訴訟方式耗費司法資源、拒絕賠
    償；其聲稱無業經濟能力薄弱，然在本件起訴前，被上訴人
    即已查得其有二筆不動產，並予以假扣押之，足徵上訴人所
    謂經濟能力薄弱純係狡賴之詞，原審關於慰撫金部分之判決
    ，自應允當。另上訴人所舉有判決慰撫金額在500,000元以
    下者，然鈞院判決慰撫金在1,000,000元以上者，亦比比皆
    是，舉其近者，如：97年度上字第79號，二人各1500,000元
    ；97年上字第75號，二人各2,000,000元；96年訴字第49號4
    人各1,000,000元等。按慰撫金之審酌本係個案判斷，上訴
    人舉500,000元以下慰撫金案例作為主張，自有未洽，足見
    其冀圖減免自身責任，對於自身行為毫無懺悔之意。
七本院審理之結果：
  (一)本件上訴人上訴聲明原為原判決關於命上訴人給付被上訴人
    己○○○超過750,261元、被上訴人丙○○、庚○○、丁○
    ○、乙○○、戊○○各超過145,325元及其利息部分暨該部
    分假執行之宣告並訴訟費用之裁判均廢棄。前項廢棄部分
    被上訴人己○○○、丙○○、庚○○、丁○○、乙○○、戊
    ○○在第一審之訴及假執行之聲請均駁回。於本院言詞辯論
    期日更正訴之聲明為上訴人給付被上訴人己○○○部分於超
    過247,793元及命給付丙○○、庚○○、丁○○、乙○○、
    戊○○部分廢棄。此為更正上訴聲明金額，不甚妨礙被上訴
    人之防禦方法，雖被上訴人表示不同意，亦應予准許，合先
    敘明。
  (二)被上訴人6人主張被害人楊杭州駕駛機車行經台中縣清水鎮
    ○○路迴轉道與熬峰路交岔路口時，遭上訴人駕駛之自用小
    客車撞及，被害人楊杭州因而傷重死亡之事實，業經原審96
    年度交易字第53號刑事判決認定明確，上訴人對此亦不為爭
    執，故可信為真實。
  (三)上訴人雖抗辯被害人楊杭州行經無號誌交叉路口未減速慢行
    ，亦有過失。惟查，本院認本件車禍肇事原因乃上訴人甲○
    ○於95年10月18日下午4時55分許，駕駛車牌號碼8V－553號
    自小客車，沿臺中縣清水鎮○○路○○道由西往東方向行駛
    ，行經上開迴轉道與熬峰路之無號誌交岔路口時，本應注意
    行經無號誌交岔路口時應減速慢行，作隨時停車之準備及支
    線道車應讓幹線道車先行，並應注意左側有無來車之車前狀
    況，隨時採取必要之安全措施，而依當時天候晴、日間自然
    光線、路面柏油、乾燥、無缺陷、無障礙物、視距良好，又
    無不能注意之情事，竟疏未注意減速慢行，作隨時停車之準
    備，並注意讓左方幹線道有來車應讓其先行之車前狀況，即
    貿然駛入該交岔路口，適有楊杭洲騎乘車牌號碼ＪＶＪ－56
    6號機車，沿熬峰路由北往南方向駛至上開交岔路口，楊杭
    州因而閃煞不及，其所騎乘機車遂碰撞甲○○之自小客車左
    前車頭，並使楊杭洲衝撞該自小客車之前擋風玻璃後墜地，
    而受有胸部外傷合併左側肋骨骨折與血氣胸、右側橫隔膜破
    裂、肝臟撕裂傷合併腹內出血、右大腿骨骨折與骨盆骨折等
    傷害，本院認上訴人未注意車前狀況撞及被害人楊杭州依行
    車規定騎乘之機車而肇事，上訴人顯有過失，被害人並無過
    失，再本件經原審刑事庭送請臺灣省臺中縣區車輛行車事故
    鑑定委員會鑑定，該鑑定委員會之鑑定意見為：「一上訴人
    甲○○駕駛8V-5553號自用小客車行經無號誌交岔路口未注
    意車前狀況，未減速慢行，未暫停讓左方幹線道駛來重機車
    先行，為肇事原因。二楊杭州駕駛JVI-566普通重型機車無
    肇事因素」。又本院依上訴人聲請再送台灣省車輛行車事故
    覆議鑑定委員會鑑定結果，亦同此結論。此有該鑑定委員會
    臺中縣區960193案鑑定意見影本及台灣省車輛行車事故覆議
    鑑定委員會覆議字第0976201141號函在卷足參；又該車禍之
    刑事偵審程序就案情調查結果，並未顯示被害人楊杭州駕駛
    機車有任何過失，上訴人亦未提出具體事證證明被害人楊杭
    州確有行經無號誌交岔路口未減速慢行之過失，從而其抗辯
    被害人楊杭州就本件車禍之發生與有過失，自難採認。另本
    件事故於95年10月發生迄今已逾1年6個月，在96年4月刑事
    審理程序時，即已移送台灣省台中縣區車輛行車事故鑑定委
    員會鑑定，鑑定結果上訴人為肇事原因，被上訴人無肇事因
    素，上訴人於刑事程序與原審均未對該鑑定結果表示異議，
    卻於本件上訴時覆議，覆議結果維持原鑑定意見，其又聲請
    向交通大學鑑定，實無必要（上訴人在聲請本件覆議前，另
    曾聲請向逢甲大學鑑定，但為該大學拒絕受理）。又上訴人
    以被害人楊杭洲領有身心障礙手冊，將其視同為「患病」而
    主張楊杭洲不能駕駛汽機車，除與本件肇事因素毫無關聯外
    ，其將患病與身心障礙以所謂「舉輕明重」方式，無異歧視
    身心障礙者，殊屬不該，實則被害人楊杭洲係雙腳稍有長短
    不一之情形，無礙於騎乘機車，亦無須騎乘上訴人所謂特製
    車，均予敘明。
  (四)按因故意或過失不法害他人之權利者，負損害賠償責任；汽
    車、機車或其他非依軌道行駛之動力車輛，在使用中加損害
    於他人者，駕駛人應賠償因此所生之損害，民法第184條第1
    項前段、第191條之2前段定有明文；又不法侵害他人致死者
    ，對於支出醫療及增加生活上需要之費用或殯葬費之人，亦
    應負損害賠償責任；被害人對於第三人負有法定扶養義務者
    ，加害人對於該第三人亦應負損害賠償責任；不法侵害他人
    致死者，被害人之父、母、子、女及配偶，雖非財產上之損
    害，亦得請求賠相當之金額，民法第192條第1項、第2項、
    第194條亦有明定。茲查：被害人楊杭州於前揭時地遭上訴
    人駕駛之自用小客車撞傷而致死亡，被上訴人己○○○為被
    害人楊杭州之配偶；被上訴人丙○○、庚○○、丁○○、乙
    ○○、戊○○為被害人楊杭州之子女（卷附被上訴人6人之
    戶籍謄本參照），渠等分別請求上訴人賠償支出之醫療費用
    、殯葬費、扶養費及慰撫金，於法即無不合。
    茲將被上訴人6人之請求說明如下：
  1.醫療費用部分：被上訴人己○○○支出被害人楊杭州死亡前
    之醫療費用29,409元，此為上訴人所不爭執，有童綜合醫院
    之醫療費用明細表收據5紙在卷可憑。殯葬費部分：原審准
    許375,527元，上訴人對此亦不爭執。
  2.扶養費部分：
  (1)按「夫妻互負扶養之義務，其負扶養義務之順序與直系血親
    卑親屬同，其受扶養權利之順序與直系血親尊親屬同。」「
    受扶養權利者，以不能維持生活而無謀生能力者為限。前項
    無謀生能力限制，於直系血親尊親屬不適用之。」民法第
    1116條之1、第1117條分別定有明文。又己○○○並無工作
    年齡已屆65歲 (民國32年1月20日出生)，難以求職謀生，又
    無其他收入，不能維持生活，自有受被害人楊杭洲扶養之權
    利。另依民法第1118條但書規定，因負擔扶養義務而不能維
    持自己生活者，免除其義務，但扶養權利者為直系血親尊親
    屬或配偶時，減輕其義務。
  (2)而關於扶養費之計算基準，上訴人雖主張應依所得稅法每年
    扶養親屬寬減額為計算依據。惟按扶養之程度，應按受扶養
    權利者之需要，與負扶養義務者之經濟能力及身分定之，民
    法第1119條定有明文。而此所謂需要，不僅應主觀的觀察，
    且應按扶養權利人及義務人之生活程度，扶養義務人之經濟
    能力等為客觀的決定，故扶養財產額之多寡，即應依扶養人
    之身分、財力及扶養權利人之需要而定，不以衣食住行之費
    用為限，而應及於全部生活所需，包括疾病扶養及適度之娛
    樂費用等。至於所得稅扶養親屬寬減額，只不過是國家便於
    稅收，就個人所得稅申報法定扶養寬減額固定額度之行政規
    定，此自非指扶養義務人於民法上應負扶養義務之法定額度
    ，故上訴人主張依此標準計算，尚非可採。再按「依民法第
    192條第2項，命加害人一次賠償扶養費用，須先認定被害人
    於可推知之生存期內，應向第三人支付扶養費用之年數及其
    歷年應付之數額，並就歷年將來應付之數額，各以法定利率
    為標準，依霍夫曼式計算法，扣除各該年以前之利息，俾成
    歷年現在應付之數額，再以歷年現在應付之總數為賠償額，
    方為合法。」最高法院29年附字第379號判例可資參照。關
    於被害人楊杭州應支付之扶養費用，被上訴人主張依行政院
    主計處公布94年度平均每年每人消費支出305,600元為計算
    依據（被上訴人提出之國民所得統計摘要參照)，於法並無
    不妥。又被害人楊杭州係29年1月13日出生，於95年10月21
    日死亡時為66歲，平均餘命為16.17年（內政部統計94年度
    臺閩地區簡易生命表參照），依第一年不扣除中間利息之霍
    夫曼係數計算，其扶養費應為3,690,205元 (計算式：305,
    600×11.980836=3,661,343；305,600×0.555556×0.17＝
    28,862；3,661,343＋28,862＝3,690,205；元以下四捨五入
    ，下同)。而被上訴人己○○○除被害人楊杭州外，尚有已
    成年子女5人即被上訴人丙○○、庚○○、丁○○、乙○○
    、戊○○為扶養義務人，故得請求之扶養費損害賠償為6分
    之1，計615,034元，再依民法第1118條但書規定，本院認應
    減輕扶養義務百分之六十，故楊杭州對己○○○之扶養義務
    為百分之四十，金額為246,014（615,034×40﹪＝246,014
    ），應准許之。
  3.非財產上之損害（即慰撫金）部分：按人命無價，親人遭車
    禍喪生，親情深重者，莫不哀慟終身。被上訴人己○○○為
    被害人楊杭州之配偶；被上訴人丙○○、庚○○、丁○○、
    乙○○、戊○○為被害人之子女，渠等遽遭至親死亡之變故
    ，乃為人生至慟。而人之生命無法以金錢價值衡量，故慰撫
    金數額之酌定，自應斟酌加害行為、兩造之身分、地位、家
    庭經濟能力，暨被上訴人所受痛苦之程度等一切情狀。茲審
    酌上訴人駕駛自用小客車因未注意車前狀況而將楊杭州撞傷
    以致死亡之加害及上訴人無業並無固定收入情節，被上訴人
    6人均有良好家庭及職業，除受害人配偶係為無業外，其餘
    五人為公務人員有固定收入，因被害人楊杭州死亡受有極大
    痛苦；及上訴人現無業，靠打零工維生等情事，認為被上訴
    人己○○○請求慰撫金1,000,000元（扣除受領強制汽車責
    任保險死亡給付254,675元後為745,325元），被上訴人丙○
    ○、庚○○、丁○○、乙○○、戊○○各請求慰撫金800,00
    0元（扣除受領強制汽車責任保險死亡給付254,675元後各為
    545,325元），均屬適當。
    據上所述，被上訴人己○○○因上訴人之過失行為所得請求
    之損害賠償為1,650,950元（支出醫療費用29,409元+支出殯
    葬費用375,527元+扶養費246,014元+慰撫金1,000,000元）
    ；被上訴人丙○○、庚○○、丁○○、乙○○、戊○○因上
    訴人之過失行為所得請求之損害賠償為800,000元。而按強
    制汽車責任保險法第32條規定：「保險人依本法規定所為之
    保險給付，視為被保險人損害賠償金額之一部分；被保險人
    受賠償請求時，得扣除之。」被上訴人6人因本件車禍已分
    別受領254,675元之強制汽車責任保險之保險給付（合計共
    1,528,050元），此為兩造所不爭執，故被上訴人6人向上訴
    人請求損害賠償時，應予扣除（按每一人扣254,675元，強
    制汽車責任保險法第11條第1項第2款第1目、第2項規定意旨
    參照）。而經扣除後，被上訴人己○○○得請求上訴人賠償
    之金額為1,396,275元（計算式：1,650,950－254,675=1,39
    6,275）；被上訴人丙○○、庚○○、丁○○、乙○○、戊
    ○○得請求上訴人賠償之金額分別為545,325元（計算式：
    800,000－254,675=545,325）。從而被上訴人己○○○請求
    上訴人給付1,396,275元，為有理由，上訴人此部分之上訴
    為無理由，應予駁回，逾上開部分之請求，上訴為有理由，
    應予廢棄改判如主文第1項所示。被上訴人丙○○、庚○○
    、丁○○、乙○○、戊○○各請求上訴人給付545,325元，
    及均自起訴狀繕本送達上訴人之翌日（即96年1月31日）起
    至清償日止按週年利率百分之五計算之遲延利息，為有理由
    ，此部分之上訴，為無理由，亦應予駁回。
據上論結，本件上訴為部分有理由，部分無理由，依民事訴訟法
第449條第1項、第450條、第79條，判決如主文。
中    華    民    國    97    年    7     月    22    日
                  民事第四庭      審判長法  官  陳蘇宗
                                        法  官  張浴美
                                        法  官  黃永祥
以上正本係照原本作成。
上訴人得上訴。
被上訴人不得上訴。
如對本判決上訴，須於收受判決送達後二十日內向本院提出上訴
書狀，其未表明上訴理由者，應於提出上訴後二十日內向本院提
出上訴理由書（須按他造人數附具繕本）。
上訴時應提出委任律師為訴訟代理人之委任狀。具有民事訴訟法
第四百六十六條之一第一項但書或第二項之情形為訴訟代理人者
，另應附具律師及格證書及釋明委任人與受任人有該條項所定關
係之釋明文書影本。
                                        書記官  陳信和
中    華    民    國    97    年    7     月    23    日
                                                      Ａ


司法院資訊處製作；財團法人民間司法改革基金會備份。
